臺灣臺北地方法院民事判決　　　　　　　96年度再易字第41號
再審原告　　丙○○
　　　　　　　　　　　4樓
再審被告　　乙○○
　　　　　　甲○○
　　　　　　　　　　　樓
上列當事人間請求返還共有物事件，再審原告對於中華民國九十
六年七月二十五日本院九十五年度簡上字第三六六號確定判決提
起再審之訴，本院判決如下：
    主  文
再審之訴駁回。
再審訴訟費用由再審原告負擔。
    理  由
一、按「再審之訴，應於30日之不變期間內提起。前項期間，自
    判決確定時起算，判決於送達前確定者，自送達時起算；其
    再審之理由發生或知悉在後者，均自知悉時起算」，民事訴
    訟法第500條第1項、第2項前段定有明文。查兩造間請求返
    還共有物事件，前經本院民國96年7月25日95年度簡上字第
    366號判決確定（下稱原確定判決），原確定判決已於96 年
    8月2日送達於再審原告，有送達證書附卷可稽，再審原告於
    96年8月17日提起本件再審之訴，並未逾越法定期間，核與
    前揭規定相符，應予准許，合先敘明。
二、再審意旨略以：
  （一）原確定判決有「足以影響於裁判之重要證物，漏未審酌
        」之再審事由：原確定判決就鈞院95年度北小字第1779
        號及95年度小上字第147號民事確定判決於言詞辯論終
        結前已存在，並足以影響判決之重要證據，漏未調查或
        雖調查但未就其調查結果說明取捨之理由。
  （二）原確定判決有「適用法規顯有錯誤」之再審事由：
      1.原確定判決之理由，顯然有違大法官會議釋字第349號
        解釋意旨，該號解釋文為：「最高法院48年度台上字第
        1065號判例，認為『共有人於與其他共有人訂立共有物
        分割或分管之特約後，縱將其應有部分讓與第三人，其
　　　　分割或分管契約，對於受讓人仍繼續存在』，就維持法
  　　　律秩序之安定性而言，固有其必要，惟應有部分之受讓
    　　人若不知悉有分管契約，亦無可得而知之情形，受讓人
      　仍受讓與人所訂分管契約之拘束，有使善意第三人受不
        測損害之虞，與憲法保障人民財產權之意旨有違，首開
        判例在此範圍內，嗣後應不再援用。至建築物為區分所
        有，其法定空地應如何使用，是否共有共用或共有專用
        ，以及該部分讓與之效力如何，應儘速立法加以規範，
        併此說明」。
      2.再審被告乙○○僅有坐落台北市○○區○○段2小段428
        地號土地（下稱系爭土地）上門牌號碼台北市○○○路
        514巷10號1樓房屋（下稱系爭房屋）之區分所有權，並
        無系爭土地之所有權，故再審被告乙○○不能作為系爭
        房屋後方法定空地分管協議之主體，再審原告於購屋後
        ，雖未立即對再審被告主張權利，然不得以此認定再審
        原告默示同意由再審被告在系爭法定空地上有加蓋違建
        物之權利。又原確定判決僅以證人郭仲賢（即再審被告
        乙○○之父親）之證言為唯一證據，惟系爭房屋之起造
        人除訴外人正統建設股份有限公司（下稱正統公司）外
        ，其餘分別係證人郭仲賢之子、弟弟及弟弟之子，證人
        郭仲賢既未提出其與訴外人正統建設股份有限公司之合
        建契約以實其說，亦未提出起造人與全體區分所有權人
        間有何關於系爭法定空地歸由一樓住戶專用之分管協議
        ，則原確定判決逕採證人郭仲賢之證詞，違反民事訴訟
        法第222條第3項之論理法則及經驗法則，適用法規顯有
        錯誤。
      3.原確定判決以再審原告自購屋起至94年間提起訴訟止，
        歷時20餘年均容忍上開情形，因認共有人間有默示分管
        協議存在之推論，違反司法院大法官釋字第107、164號
        解釋，其適用法規顯有錯誤。況再審原告曾對被告甲○
        ○提起排除侵害訴訟（鈞院92年度北簡字第29002號）
        ，難認有何再審原告長期不主張排除侵害請求權之事實
        存在，且不能以其他共有人向再審被告表示異議與否，
        作為全體土地共有人是否默示同意再審被告專用系爭法
        定空地之依據。
      4.再審原告於94年5月27日所提民事補充理由狀中已載明
        再審被告以圍牆為支柱，在系爭法定空地上增建鐵皮屋
        棚，該增建部分為違章建築，再審被告辯稱該鐵皮屋棚
        係建商交屋時即已存在，並非事實。又參照最高法院81
        年台上字第2570號民事判決及82年台上字第1802號民事
        判決意旨可知，縱依原確定判決認定再審被告對圍牆範
        圍內之法定空地有約定專用權，然再審被告逾越共有物
        之正當使用目的，改變法定空地之性質及構造而增建棚
        架及鐵窗，就此部分再審被告並無正當使用權源，應命
        拆除始符合法律規定，故原確定判決適用法規顯有錯誤
        。
  （三）並聲明：(一)廢棄原確定判決，駁回再審被告之訴。(二)再
        審被告乙○○應將坐落台北市○○區○○段二小段428
        地號土地上，門牌號碼台北市○○○路514巷10號1樓房
        屋後端，如附圖編號A部分所示，面積17.4平方公尺，
        包括圍牆上方搭建之鐵窗、鐵架及鐵皮屋棚（不含圍牆
        ）範圍內之增建物拆除。(三)再審被告甲○○應將坐落台
        北市○○區○○段二小段428地號土地上，門牌號碼台
        北市○○○路514巷12號1樓房屋後端，如附圖編號B部
        分所示，面積16.6平方公尺，包括圍牆上方搭建之鐵窗
        、鐵架及鐵皮屋棚（不含圍牆）範圍內之增建物拆除。
三、再審被告方面：本件未行言詞辯論，故無再審被告之聲明及
    陳述可供記載。
四、按再審之訴顯無再審理由者，得不經言詞辯論，以判決駁回
    之，民事訴訟法第502條第2項定有明文，而所謂「顯無再審
    理由」，係指針對再審原告所主張之再審原因，無須另經調
    查辯論，即可判定其不足以動搖原確定判決所為判斷結果而
    言。次按對於簡易訴訟程序之第二審確定終局裁判，如就足
    影響於裁判之重要證物，漏未斟酌者，得提起再審之訴；適
    用法規顯有錯誤者，得以再審之訴對於確定終局判決聲明不
    服，民事訴訟法第436條之7及第496條第1項第1款分別定有
    明文。又所謂「重要證物漏未斟酌」，係指當事人在前訴訟
    程序已經提出，原確定判決漏未於判決理由中斟酌，足以影
    響原確定判決之內容而言，若原確定判決對於該項證物，認
    係不必要或有不足採信之情形，或該證物無關重要，縱經斟
    酌亦與確定判決無影響者，仍不得據為再審之理由；所謂「
    適用法規顯有錯誤」，係指原確定判決就其取捨證據所確定
    之事實，適用法規顯有錯誤者而言，不包括認定事實不當，
    亦不包括漏未斟酌證據及認定事實錯誤之情形在內（最高法
    院63年台上字第880號判例意旨參照）。另前訴訟程序確定
    判決關於事實之認定、舉證責任之分配及證據取捨之當否，
    乃事實審法院職權行使之範圍，非屬適用法規顯有錯誤（最
    高法院95年台上字第2268號判決參照）。
五、經查：
  （一）再審原告主張原確定判決有「足影響於判決之重要證物
        ，漏未斟酌」之再審事由部分：
      1.依據當事人主張之事實而適用法律，係法院之職權，非
        屬辯論主義之範疇，法院自不受當事人有關法律主張之
        拘束，是再審原告雖主張再審被告有民事訴訟法第497
        條規定之再審事由，惟民事訴訟法第436條之7係簡易訴
        訟程序有關再審之特別規定，應較民事訴訟法第497條
        之規定優先適用，本院自不受再審原告前開主張之拘束
        ，先予敘明。
      2.再審原告雖主張原確定判決漏未斟酌本院95年度北小字
        第1779號及95年度小上字第147號民事確定判決云云，
    　  惟關於系爭房屋後方空地是否約定由1樓住戶專用及再
        審原告請求拆除棚架有無理由部分，業據原確定判決於
        理由欄五(一)(二)說明綦詳（見原確定判決第3、4頁），是
        以原確定判決就認定事實、爭點整理及證據方法之取捨
        ，已有明確之判斷，又所有物返還請求與不當得利訴訟
        之訴訟標的並非同一，尚無應受既判力拘束之餘地，雖
        計算不當得利之基礎事實，與無權占有之所有物返還請
        求權之原因事實，有所關連，然如本於當事人辯論之結
        果，依當事人提出之新訴訟資料，足以推翻原判斷時，
        自非不得為不同之認定（最高法院73年台上字第4062號
        、86年度上字第1204號判決意旨參照），依此，原確定
        判決自得本於言詞辯論之結果獨立認定請求返還所有物
        之事實，不受上開不當得利確定判決之拘束，是以原確
        定判決縱未採取與本院95年度北小字第1779號及95年度
        小上字第147號民事確定判決相同之認定，亦非漏未斟
        酌足影響於判決之重要證物之情形，核與民事訴訟法第
        436條之7規定之再審事由不符。
  （二）再審原告主張原確定判決有「適用法規顯有錯誤」之再
        審事由部分：
      1.按民事訴訟法第496條第1項第1款所謂「適用法規顯有
        錯誤」，係指確定判決違背法規或現存判例解釋者而言
        ，若在學說上諸說併存尚無法規判解可據者，不得指為
        用法錯誤（最高法院57年台上字第1091號、71年台再字
        第210號判例意旨參照）。本件再審原告係以再審被告
        乙○○並非系爭土地之共有人，不得作為系爭法定空地
        分管協議之主體、不得以再審原告於購屋後，未立即對
        再審被告主張權利，而認定再審原告默示同意再審被告
        在系爭法定空地有加蓋違建物之權利、證人郭仲賢證言
        採認之當否等情詞為由，主張原確定判決違反司法院大
        法官釋字第349號解釋意旨云云，惟上開認定事實及證
        據取捨之當否，乃事實審法院職權行使之範圍，與適用
        法規有無錯誤無涉，依前開說明，再審原告尚不得僅以
        原確定判決依證據認定之事實不利於己，即率指原確定
        判決有適用法規顯有錯誤之再審事由。
      2.又再審原告雖主張原確定判決以再審原告自購屋起至94
        年間提起訴訟止，歷時20餘年均容忍上開情形為由，認
        定系爭法定空地共有人間有默示分管協議存在部分，違
        反司法院大法官釋字第107、164號解釋，其適用法規顯
        有錯誤云云，惟觀諸司法院大法官釋字第107、164號解
        釋之意旨，係闡述已登記不動產所有人之回復請求權及
        除去妨害請求權，無民法第125條消滅時效規定之適用
        ，原確定判決係以再審原告於71年間購屋時，即知悉系
        爭房屋後方空地設有圍牆供1樓所有權人專用之事實，
        惟至94年間提起本件訴訟歷時20餘年均容忍上開情況，
        其餘建物區分所有權人及基地所有權人均無異議為由，
        認定共有人間對於系爭法定空地有歸再審被告專用之默
        示分管協議存在，核與民法第125條消滅時效之規定無
        涉，亦無何違背法規或現存判例解釋之情形，再審原告
        之主張，尚有未洽。
六、綜上所述，原確定判決並無何民事訴訟法第436條之7及第49
    6條第1項第1款規定之再審事由，再審原告提起本件再審之
    訴，顯無理由，爰依民事訴訟法第502條第2項規定，不經言
    詞辯論，逕以判決駁回之。
七、據上論結，本件再審之訴為無理由，依民事訴訟法第502條
    第2項、第505條、第78條，判決如主文。
中　　華　　民　　國　　96　　年　　10　　月　　31　　日
                  民事第二庭    審判長法官  黃蓓蓓
                                      法官  林欣蓉
                                      法官　鍾素鳳
以上正本係照原本作成。
本判決不得上訴。
中　　華　　民　　國　　96　　年　　10　　月　　31　　日
                                    書記官  林玗倩
